臺灣臺中地方法院民事判決
                                  110年度訴字第1858號    
原      告  百里資產管理有限公司

法定代理人  劉玫香  
訴訟代理人  洪家駿律師
複代理人    楊承頤律師
            劉旻翰律師  
被      告  卓麗琴  
上列當事人間遷讓房屋等事件，本院於民國110年12月15日言詞
辯論終結，判決如下：
    主  文
被告應自門牌號碼臺中市○○區○○○街00號房屋遷出，並將該房屋
騰空遷讓返還予原告。
被告應自民國110年7月1日起至遷讓返還第一項房屋予原告之日
止，按月給付原告新臺幣6萬2,000元。
被告應自民國110年5月1日起至遷讓返還第一項房屋予原告之日
止，按月給付原告新臺幣6,000元。
原告其餘之訴駁回。
訴訟費用由被告負擔。
　　事實及理由
壹、程序方面：
　　按訴狀送達後，原告不得將原訴變更或追加他訴。但擴張或
    減縮應受判決事項之聲明者，不在此限，民事訴訟法第255
    條第1項第3款定有明文。本件原告起訴時原聲明：⒈被告應
    自門牌號碼臺中市○○區○○○街00號房屋（下稱系爭房屋）遷
    出，並將該房屋騰空遷讓返還予原告。⒉被告應自民國110年
    5月1日起至遷讓返還前項房屋予原告之日止，按月給付原告
    新臺幣（下同）6萬2,000元（見本院卷第13頁）。嗣於110
    年7月9日以民事訴之追加狀變更前述第2項請求為被告應自1
    10年5月1日起至遷讓返還前項房屋予原告之日止，按月給付
    原告12萬4,000元及遲延利息（見本院卷第77頁），又於110
    年12月15日以言詞減縮前述遲延利息之請求（見本院卷第32
    5頁），原告所為分屬擴張、減縮應受判決事項之聲明，與
    前開規定相符，應予准許。
貳、實體方面
一、原告主張：
㈠、被告為承租原告所有系爭房屋，前與原告簽定房屋租賃契約
    書（下稱系爭租約），由被告向原告承租系爭房屋，租賃期
    間自110年1月1日至同年4月30日，每月租金6萬2,000元，並
    於系爭租約第20條第6項約定合約期滿不再續約，原告於110
    年4月28日系爭租約到期前，即寄發存證信函提醒被告租約
    到期不再續租，會派人點交收回系爭房屋，如同年5月1日未
    搬出，依違約處理等語，惟被告仍拒不搬出，原告於期滿後
    再發存證信函通知被告已逾期未交還房屋，原告將依合約執
    行相關事項，然被告仍置之不理，並拒不遷出系爭房屋。依
    照系爭租約約定，被告於110年4月30日租期屆滿後租約已消
    滅，被告於系爭租約消滅後屬無權占用系爭房屋，爰依民法
    第455條、第767條規定，請求被告騰空遷讓返還系爭房屋。
㈡、又系爭租約既已消滅，被告繼續占用系爭房屋，因而受有使
    用房屋之利益，原告自得依不當得利法律關係，請求被告返
    還相當於租金之所受利益，系爭房屋之租金前經兩造約定為
    每月6萬2,000元，自得依此計算被告無權占有系爭房屋每月
    受有相當租金之不當得利數額。另系爭租約第14條第3項亦
    約定，承租人未依同條第1項約定返還系爭房屋時 ，出租人
    得向承租人請求未返還期間相當月租金及相當月租金計算之
    違約金至返還為止，從而，原告亦得依系爭租約第3項約定
    請求被告按月給付未返還系爭房屋期間之相當月租金額（即
    6萬2,000元），及相當月租金計算之違約金（即6萬2,000元
    ），故被告應按月給付原告12萬4,000元（62,000×2=124,00
    0）等語。
㈢、並聲明：⒈被告應自系爭房屋遷出，並將該房屋騰空遷讓返還
    予原告。⒉被告應自110年5月1日起至遷讓返還前項房屋予原
    告之日止，按月給付原告12萬4,000元。
二、被告則以：　
㈠、被告非不願意歸還原告系爭房屋，係因108年7月3日被告與當
    時出租人林慶順之代理人郭鴻麟簽約，被告向郭鴻麟請求簽
    署三年合約，郭鴻麟表示無法同意，但合約時間屆滿不會無
    故找理由不續租，租金不隨意調漲，就算調漲也只是微幅調
    整等語；然其後竟然以「變更作業需求」為由變更原告為出
    租人，並於合約中期以諸多藉口向被告提出不續租，期間被
    告多次表達續租但均未獲回應，原告配偶請求延長合約始勉
    強爭取延至110年4月。被告雖於110年4月屆滿前，再請求原
    告延長合約，原告卻提出無理要求，包括短期合約需補齊1
    至4月租金差額2萬4,000元，房租調漲為6萬8,000元，不顧
    被告是否能在有限時間內配合遷出，而有無理變向壓榨之行
    為，被告提出抗議絕無故意不遷出之行為，此因原告家庭人
    口眾多（2位大人、9位小孩），搬家工程浩大，且不易覓得
    適合需要之房子，又因疫情升至三級，致長時間無法由仲介
    帶看房屋並順利搬家。110年5月至8月因新冠肺炎疫情，開
    始居家生活，原告即以不正當行為造成漏水致原告無水可用
    ，即使報案要求提出社區地下室監視錄影影像，原告亦稱影
    像已消失，然自報警後，卻不再出現漏水情形。
㈡、被告知道需支付對等租金金額，合約期間被告都有履行應支
    付金額，自被告最後訴求得不到原告履行當初簽約時的承諾
    ，因而於110年5月暫停支付租金，被告雖請求與原告溝通，
    然原告不出面，且於5月起陸續停止被告一家進出大門與車
    子出入地下室車庫的感應磁扣，造成8個月以來被告一家生
    活及工作出入等諸多不方便，應享用的社區便利與服務盡失
    ，被告不須全額負擔110年5月至今所有租金及原告要求之賠
    償金、訴訟費，因這段期間原告種種行為亦造成被告諸多金
    錢損失，原告亦須負擔被告之金錢損失、精神賠償，租金不
    應求償至6萬2,000元。此外，被告交付之押金12萬4,000元
    亦足扣抵二個月租金，原告不應停止社區服務，就押金部分
    併主張與原告之請求為抵銷等語。
㈢、並聲明：原告之訴駁回。
三、兩造不爭執事項（見本院卷第326頁，本院並依卷證作部分
    文字修正）：
　⒈兩造於109年12月28日就系爭房屋簽立系爭租約，由被告向原
    告承租系爭房屋，租期自110年1月1日至同年4月30日，每月
    租金6萬2,000元，並由被告交付2個月押金12萬4,000元，租
    約內容如本院卷第19至33頁。
　⒉被告已給付租金至110年4月30日，目前仍居住在系爭房屋。
　⒊被告有收受原告於110年4月28日所寄發之郵局存證號碼228號
    太平宜欣郵局存證信函；經被告於110年4月30日寄發郵局存
    證號碼207號軍功郵局存證信函給原告。
　⒋原告同意以押金抵付不當得利之請求。
四、本院之判斷：　　
㈠、原告依民法第455條、第767條第1項前段，請求被告遷出、騰
    空返還系爭房屋予原告為有理由：
　⒈按租賃定有期限者，其租賃關係，於期限屆滿時消滅；承租
    人於租賃關係終止後，應返還租賃物。民法第450條第1項、
    第455條前段定有明文。次按所有人對於無權占有或侵奪其
    所有物者，得請求返還之，民法第767條第1項前段定有明文
    。再按定有期限租賃之出租人不欲續租者，須於訂約時、期
    限屆滿前或屆滿後，向承租人具體、明白表示期滿後不再續
    租或續租應另訂租約之反對意思，使承租人有所預期，且不
    得任由承租人繼續為租賃物之使用收益（最高法院101年台
    上字第1398號判決意旨參照）。
　⒉經查，系爭租約之租賃期間為自110年1月1日起至110年4月30
    日止，為兩造所不爭執，則依民法第450條規定，系爭租約
    於110年4月30日期限屆滿時消滅。又依系爭租約第14條「租
    賃住宅之返還」第1項約定「租賃關係消滅時，出租人應即
    結算租金及第5條約定之相關費用，並會同承租人共同完成
    屋況及附屬設備之點交手續，承租人應將租賃住宅返還出租
    人並遷出戶籍或其他登記」（見本院卷第22頁），被告於系
    爭租約租期屆滿或終止時，應有立即將系爭房屋返還原告之
    義務。」；復依系爭租約第20條第6項約定「本合約期滿不
    再續約」（見本院卷第24頁），有系爭租約影本可佐。本件
    系爭租約既已約定租期期滿不再續約，且原告已於110年4月
    28日以存證信函告知被告不欲延長系爭租約，將派人點交收
    回房屋之情（見本院卷第37頁），依前述說明，被告自應於
    租約期滿翌日即110年5月1日起，將系爭房屋騰空並遷讓返
    還予原告，被告原本得以占有系爭房屋之法律上原因亦不復
    存在，其後之占有均屬無權占有，惟被告迄本件言詞辯論終
    結日仍居住在系爭房屋，而無權占有系爭房屋至今，則原告
    基於系爭房屋出租人及所有權人地位，依民法第455條、第7
    67條第1項前段，請求被告遷讓返還系爭房屋，當屬有據。
㈡、原告得向被告請求自110年5月1日起至遷讓系爭房屋之日止之
    不當得利每月6萬2,000元：
　⒈按無法律上之原因而受利益，致他人受損害者，應返還其利
    益；雖有法律上之原因，而其後已不存在者，亦同，民法第
    179條定有明文。無權占有他人房屋，可能獲得相當於租金
    之利益，為社會通常之觀念（最高法院61年台上字第1695號
    判決意旨參照）。又系爭租約第14條第3項已約定承租人未
    於租賃關係消滅時返還租賃物時，出租人得向承租人請求未
    返還租賃物期間之相當月租金額等情，亦有系爭租約在卷可
    佐。
　⒉查系爭租約已於110年4月30日期滿，兩造間之租賃關係，於
    租約屆滿日消滅，被告占有使用系爭房屋之原因，其後已不
    存在，卻自110年5月1日起繼續占有使用系爭房屋，除為無
    權占有外，並因而受有相當於租金之不當得利，致原告受有
    損害，是原告依系爭租約第14條第3項及不當得利之規定請
    求被告應自110年5月1日起至遷讓返還系爭房屋之日止，按
    月給付相當於租金即系爭租約約定之月租金6萬2,000元之不
    當得利，亦屬有據。
　⒊惟系爭租約簽立時，被告已交付押金12萬4,000元，並已給付
    租金至110年4月30日，暨原告同意以其收取之押金抵付不當
    得利之請求之情，此為兩造所不爭執，依民法第342條準用
    同法第322條清償抵充之規定，被告交付之押金12萬4,000元
    應抵充110年5月、6月相當於租金之不當得利。從而，原告
    請求被告給付之不當得利，應自110年7月1日起至遷讓返還
    系爭房屋予原告之日止，每月6萬2,000元，原告於此範圍內
    之請求於法有據，逾此部分之請求則無法准許。
　⒋被告雖稱原告於租期屆滿後停止被告使用系爭房屋所在社區
    之服務，不應請求每月6萬2,000元 等語，惟原告前於110年
    4月28日存證信函已表明租約到期後將立即停止所有社區使
    用權利（見本院卷第37頁），系爭租約期滿後兩造間租賃關
    係已消滅，被告自無法要求原告提供社區相關服務，然若因
    原告之作為涉及不法而損及被告權利，應由被告依法律程序
    解決，併此敘明。
㈢、原告請求被告給付違約金部分：
　⒈按當事人得約定債務人於債務不履行時，應支付違約金；違
    約金，除當事人另有訂定外，視為因不履行而生損害之賠償
    總額。其約定如債務人不於適當時期或不依適當方法履行債
    務時，即須支付違約金者，債權人除得請求履行債務外，違
    約金視為因不於適當時期或不依適當方法履行債務所生損害
    之賠償總額，民法第250條第1項、第2項分別定有明文。又
    約定之違約金額過高者，法院得減至相當之數額，民法第25
    2條定有明文。約定之違約金苟有過高情事，法院即得依此
    規定核減至相當之數額，並無應待至債權人請求給付後始得
    核減之限制。此項核減，法院得以職權為之，亦得由債務人
    訴請法院核減（最高法院79年台上字第1612號裁判意旨參照
    ）。至於當事人約定之違約金是否過高，須依一般客觀事實
    ，社會經濟狀況，當事人所受損害情形及債務人如能依約履
    行時，債權人可享受之一切利益為衡量標準。倘違約金係損
    害賠償總額預定性質者，尤應衡酌債權人實際上所受之積極
    損害及消極損害，以決定其約定之違約金是否過高（最高法
    院96年度台上字第107號判決意旨參照）。
　⒉查系爭租約第14條第3項固約定承租人未依同條第1項規定（
    即租賃關係消滅時之返還租賃物）返還租賃物時，出租人得
    向承租人請求相當月租金額計算之違約金（未足一個月者，
    以日租金計算）至返還為止等語，依此約定條款將承租人未
    即時遷讓交還房屋約定為違約事項，倘有違約即須按月支付
    相當月租金額之違約金觀之，應屬債務不履行之違約金性質
    ，且以該條款未言明此違約金屬懲罰性違約金性質，自應認
    屬損害賠償總額預定性質之違約金。被告於系爭租約租期屆
    滿後，既拒不遷出及返還系爭房屋予原告，則原告據此約款
    ，請求被告自租期屆滿翌日即110年5月1日起，至遷讓返還
    系爭房屋之日止，按月給付原告違約金，即屬有據。爰審酌
    原告所受損害主要為未能出租他人收取租金之金錢損害、原
    告出租相同面積、格局之房屋每月月租為6萬8,000元（見本
    院卷第251-266頁），及原告已另向被告請求每個月支付遷
    讓系爭房屋前相當於租金之不當得利6萬2,000元，其經濟上
    之損失已獲得大部分填補等情事，認原告請求與月租金相當
    數額之違約金尚嫌過高，爰酌減被告得請求之違約金為每月
    6,000元，原告於此範圍之請求為有理由，應予准許，逾此
    部分之請求則無法准許。
五、綜上所述，原告依民法第455條、第767條第1項前段，請求
    被告自系爭房屋遷出並騰空返還予原告，另依系爭租約及不
    當得利規定，請求被告自110年7月1日起至騰空遷讓返還系
    爭房屋之日止，按月給付原告6萬2,000元，及依系爭租約違
    約金之約定，請求自110年5月1日起至騰空遷讓返還系爭房
    屋之日止，按月給付原告6,000元，均屬有據，應予准許，
    原告逾此範圍之請求，則為無理由，應予駁回。
六、本件判決之結果已臻明確，兩造其餘攻擊防禦方法，經審酌
    均於判決結果無影響，毋庸一一贅述，附此敘明。
七、訴訟費用負擔之依據：
　　按以一訴附帶請求其孳息、損害賠償、違約金或費用者，不
    併算其價額，民事訴訟法第77條之2第2項定有明文。查原告
    所受敗訴判決部分僅屬不當得利、違約金之附帶請求性質，
    原不在計算訴訟標的價額範圍內，因認訴訟費用仍應由被告
    負擔，爰依民事訴訟法第79條規定，判決如主文第5項所示
    。
中　　華　　民　　國　　111 　年　　1 　　月　　17　　日
                  民事第五庭  法　官　李蓓
以上正本係照原本製作。　　　　　　　　　
如對本判決上訴，須於判決送達後20日內向本院提出上訴狀。如
委任律師提起上訴者，應一併繳納上訴審裁判費。
中　　華　　民　　國　　111 　年　　1 　　月　　18　　日
                              書記官  陳采瑜